臺灣臺北地方法院民事判決　　　　　　　　　　　　九十二年度重訴字第六四０號
　　原　　　告　丙○○即姜冠.
　　　　　　　　丁○○
　　共　　　同
　　訴訟代理人　劉陽明律師
　　　　　　　　陳璧秋律師
　　複代理人　　彭明律師
　　被　　　告　甲○○
　　訴訟代理人　鄭文婷律師
　　複代理人　　陳超凡律師
當事人間請求分配合夥利益事件，本院民國九十三年二月十二日辯論終結，判決如下
：
    主    文
原告之訴及其假執行之聲請均駁回。
訴訟費用由原告負擔。
    事    實
甲、原告方面：
壹、聲明：
一、被告應給付原告丙○○新台幣（下同）三百七十六萬二千零五十四元，及自起訴
    狀繕本送達翌日起至清償日止按年息百分之五計算之利息。
二、被告應給付原告丁○○六十六萬五千零五十九元，及自起訴狀繕本送達翌日起至
    清償日止按年息百分之五計算之利息。
三、原告願供擔保請准宣告假執行。
貳、陳述：
一、原告丙○○、丁○○、被告及訴外人戊○○四人，於民國九十一年三月間互約出
    資經營專作手機圖鈴下載之業務，且因被告當時已設立登記摩奇數碼股份有限公
    司（下稱摩奇公司），合夥人為短時間內得以運作合夥事業，乃合意由摩奇公司
    申請第二類通信執照，合夥事業並以摩奇公司名義對外營業，但為避免合夥事業
    與摩奇公司自有業務互相混淆，乃另在摩奇公司內部成立一「專案部」，單獨經
    營專作手機圖鈴下載之「付費語音專案」合夥事業（下稱系爭合夥事業），並約
    定：(1)專案部之財務及業務均獨立，進出款項以「日盛銀行松山分行、帳號00
    0－00－000000－00、帳戶摩奇公司」為專戶，專款專用，支付合夥
    事業所生之各項費用，諸如負擔摩奇公司二分之一房屋租金、專案部員工薪資及
    各項機器設備等。(2)合夥事業每半年決算一次分配利益。
二、全體合夥人並分別於附表所示日期繳付合夥資金，共計六百三十一萬九千元，嗣
    戊○○於九十二年五月份將股份移轉予被告，故迄今被告、原告丙○○、丁○○
    之出資比例分別為百分之六二‧四四六、三一‧二二三、六‧三三。其後，因合
    夥人已喪失對彼此之信任，而無繼續經營系爭合夥事業之意願，故合意以九十一
    年十二月二十日為解散日。又系爭合夥事業既經全體合夥人同意解散，合夥人即
    應清算系爭合夥事業之財產，並按出資比例給付各合夥人，而依被告於起訴前交
    付原告丙○○之財務報表暨相關資料交由崇正會計師事務所會計師陳禮海審核後
    所編製之資產負債表、損益表觀之，系爭合夥事業之資產尚有業主權益總額五百
    零四萬七千一百八十元、系爭合夥事業對中華電信股份有限公司及台灣固網股份
    有限公司於九十一年十一月份之應收帳款三百二十七萬二千二百一十三元，暨九
    十一年十二月一日至同年月二十日預估之應收帳款二百一十八萬七千零八十四元
    ，共計一千零五十萬六千四百七十七元，依原告丙○○、丁○○之出資比例，原
    告美茂森、丁○○尚可分別取回三百二十八萬零四百三十七元、六十六萬五千零
    五十九元，爰依民法第六百九十七條、第六百九十八條、第六百九十九條規定請
    求清算分配剩餘財產。另系爭合夥事業既然已於九十一年十二月二十日合意解散
    ，則原告丙○○於九十一年十二月二十五日所匯之款項四十五萬一千三百一十元
    ，被告即無受領之法律上原因，爰依民法第一百七十九條規定請求被告返還前開
    款項。是以，被告應分別給付原告丙○○、丁○○三百七十三萬一千七百四十七
    元、六十六萬五千零五十九元。
三、退萬步言，縱認兩造之合夥關係並未消滅，惟依原告提出之錄音譯文及被告提供
    之財務報表均係計算至九十一年十二月二十日等情觀之，可見系爭合夥事業係約
    定於九十一年十二月二十日進行決算，故原告自可依民法第六百七十六條規定請
    求事務年度終之決算及利益分配，並以上開期日作為決算之依據。又如前所述，
    被告、原告丙○○、丁○○就系爭合夥事業之出資比例原分別為百分之六二‧四
    四六、三一‧二二三、六‧三三，嗣因原告丙○○於九十一年十二月二十五日另
    匯入四十五萬一千三百一十元，故被告、原告丙○○、丁○○之出資比例應更正
    為百分之五八．二八三、三五．八○七、五．九。而系爭合夥事業之資產於九十
    一年十二月二十日尚有一千零五十萬六千四百七十七元，依前開出資比例計算，
    原告丙○○、丁○○可請求分配之利益分別為三百七十六萬二千零五十四元、六
    十一萬九千八百八十二元。另縱兩造無此決算期日之約定，然揆諸民法第六百七
    十六條之立法理由及類推適用公司法第二十條之規定，原告亦得於九十一年度終
    了時，請求決算及分配利益。
四、末查，依被告於起訴前交付原告之資產負債表、損益表觀之，被告既在損益表之
    營業費用欄列出稅捐一十七萬二千五百七十二元，並在資產負債表之負債欄列出
    銷項稅額二十四萬七千三百七十二元，則可推知系爭合夥事業已經開出八百三十
    九萬八千八百八十元之發票，加計應收帳款一百一十萬零一百二十一元，共計九
    百四十九萬九千零一元，此方為系爭合夥事業之節目收入，然被告僅列出三百零
    七萬二千四百零九元之節目收入，顯見被告有短列之虞。另資產負債表中之「備
    抵折舊－設備」欄，並非以耐用年限、殘值計算，不符所得稅法第五十一條規定
    ，依陳禮海會計師所製作代編後之資產負債表，金額應為十五萬五千三百八十四
    元，而非被告列載之六十四萬八千九百一十一元。因此，依前揭正確之「節目收
    入」、「備抵折舊－設備」金額，九十一年十一月二十日之淨損應為一百八十四
    二千八百四十元，而非被告列載之六百八十八萬七千九百零六元，且資產負債表
    之業主權益總額應為五百零四萬七千一百八十元，惟被告竟製作不實之財務報表
    ，並侵占系爭合夥事業之財產，致侵害原告就系爭合夥事業之財產權，並受有不
    當利益，爰依侵權行為及不當得利之法律關係，請求被告負賠償責任，並返還其
    所受之利益。
參、證據：提出收據、被告提供結帳日期分別為九十一年十一月三十日、九十一年十
    二月二十日之財務報表各一套、匯款單、會計師代編之財務報表、錄音譯文、和
    解書為證，並聲請訊問證人乙○○、原告丁○○。
乙、被告方面：
壹、聲明：原告之訴及假執行之聲請均駁回。如受不利判決，願供擔保請准免為假執
    行。
貳、陳述：
一、依證人乙○○於九十二年九月二日在鈞院審理時所為之證詞觀之，乙○○仍為系
    爭合夥事業之合夥人。又縱乙○○欲退出本件合夥關係，轉變為隱名合夥人，而
    由原告丙○○為出名營業人者，乙○○亦應依民法第六百八十六條有關聲明退夥
    之規定，於兩個月前通知他合夥人，乙○○既未為此項通知，因此其退夥轉為隱
    名合夥，於法尚有未合。是以，乙○○仍為系爭合夥事業之合夥人，本件原告並
    未將乙○○列為被告或同列為原告，應屬當事人不適格。
二、系爭合夥事業並未經全體合夥人同意解散，亦未約定每半年決算一次分配利益。
    況且，倘原告主張系爭合夥事業業經全體合夥人同意自九十一年十二月二十日起
    解散一節為真，則原告丙○○又何需於九十一年十二月二十五日再度匯款予摩奇
    公司？足見原告就此部分之主張並無足採。
三、系爭合夥事業迄今猶呈虧損狀況，並無利益可供分配：
（一）無論是九十一年十二月二十日或九十一年十二月三十一日之損益表，系爭合夥
      事業均呈虧損之狀態，是原告起訴請求事務年度終之決算及分配利益，顯無理
      由。
（二）原告就被告提出之九十一年十二月三十一日資產負債表、損益表，僅就其中之
      銷項稅額、權利金否認，其餘均表示不爭執，嗣經被告提出相關單據，原告亦
      未表示任何意見，足見系爭合夥事業於九十一年度確實虧損無誤。
（三）原告雖提出楊禮海代編之財務報表為據，主張系爭合夥事業應有利益可資分配
      ，然揆諸該代編報告記載：「：：由於本會計師並未對上開財務報表予以查核
      或核閱，因此無法對其提供任何程度之確信」等語，可見原告主張系爭合夥事
      業應有利益可資分配，洵係渠等主觀之臆測，並非會計師基於查核後本於確信
      所為之專業見解，是原告請求分配合夥利益，確屬無據。
四、綜上所述，系爭合夥事業並未有民法第六百九十二條規定之解散事由發生，因此
    原告自不得請求分析合夥財產，更無由依民法第六百九十七條至第六百九十九條
    規定請求清算分配賸餘財產。再者，原告丙○○於九十一年十二月二十五日匯款
    予摩奇公司設於日盛銀行松南分行帳戶之款項，係依民法第六百八十一條規定履
    行其合夥人之補充連帶責任，而非被告受有何種不當利益，況原告丙○○匯款之
    對象為摩奇公司，並非被告，被告自無受有任何利益可言。再者，原告對於被告
    究係以何種方式對原告為何種侵權行為，導致渠等何種權利受損，及被告係受有
    何種利益等節，均未能加以描述或盡其舉證責任，是原告就此部分之請求亦無理
    由，應予駁回。
參、證據：提出繳款通知單暨收據、交通部電信總局第二類電信事業許可執照、摩奇
    公司（專案）業主往來明細表、聲明書、九十一年十二月三十一日之資產負債表
    、損益表、營業稅繳款書、統一發票為證。
    理    由
甲、程序方面：
一、按各合夥人之出資及其他合夥財產，為合夥人全體之公同共有，民法第六百六十
    八條定有明文。又公同共有物權利之行使，除依其公同關係所由規定之法律或契
    約另有規定，應由公同共有人全體之同意，而以公同共有之財產為訴訟標的者，
    其法律關係之性質既須合一確定，故非由公同共有人全體或得其他公同共有人全
    體之同意起訴或被訴，則於當事人之適格即有欠缺，最高法院四十一年台上字第
    一七○號判例足資參照。經查，系爭合夥事業原係由原告丙○○、丁○○、戊○○、乙○○及被告互約出資經營手機圖鈴下載之業務，嗣乙○○之出資於九十一
    年十月間，業經合夥人同意轉為原告丙○○之出資，系爭合夥事業之盈虧則由原
    告丙○○、乙○○自行計算。而戊○○部分之出資則於九十二年五月二日轉讓予
    被告所有等節，有和解書一紙在卷可稽（參本院卷第四九頁），並經證人乙○○
    證述：「（問：是否與丙○○（即姜冠宇）、戊○○、甲○○、丁○○合夥手機
    圖鈴下載專案？）有的，但是在丁○○之後」、「（問：後來有否退出合夥？）
    因為他們要增資，我沒有錢投資，所以後來開會決定將我的股份算到原告的名下
    」、「（問：轉讓給原告後，合夥有無盈虧是與合夥算還是與原告算？）是與原
    告算」、「（問：其他股東是否同意？）是的，是開會決定」等語屬實（參本院
    卷第九七至九九頁），自堪信為真實。又證人乙○○之出資既是經合夥人開會決
    定轉為原告丙○○之出資，且證人乙○○亦同意如此之安排，則證人乙○○在名
    義上既是依民法第六百八十三條規定將股份轉讓予原告美茂森所有，自無再經民
    法第六百八十六條規定聲明退夥程序之必要，故被告主張證人乙○○仍為系爭合
    夥事業之合夥人，即無足採。依上所述，戊○○、乙○○既均退出系爭合夥事業
    ，則系爭合夥事業之合夥人僅餘原、被告三人，揆諸前揭說明，本件即無當事人
    不適格之問題。
二、次按訴狀送達後，原告不得將原訴變更或追加他訴。但不甚礙被告之防禦及訴訟
    之終結者，不在此限，民事訴訟法第二百五十五條第一項第七款定有明文。經查
    ，本件原告起訴時原係依民法第六百九十七條、第六百九十八條、第六百九十九
    條、第六百七十六條規定請求如訴之聲明所示，嗣於九十二年五月二十日就其於
    九十一年十二月二十五日所匯之款項四十五萬一千三百一十元部分另依民法第一
    百七十九條規定請求，其後復於九十二年六月二十四日就全部請求追加侵權行為
    及不當得利之法律關係。又本件兩造爭執之主要原因為被告有無不實製作財務報
    表之行為，故無論是基於何種請求權，均不甚礙被告之防禦及訴訟之終結，應予
    准許。
乙、實體方面：
壹、原告主張：原告丙○○、丁○○、被告及戊○○四人，於九十一年三月間互約出
    資經營專作手機圖鈴下載之業務，由被告原已設立登記之摩奇公司申請第二類通
    信執照後，以摩奇公司名義對外營業。嗣戊○○於九十二年五月份將股份移轉予
    被告，故被告、原告丙○○、丁○○之出資比例分別為百分之六二‧四四六、三
    一‧二二三、六‧三三。其後，因合夥人已喪失對彼此之信任，而無繼續經營系
    爭合夥事業之意願，故合意以九十一年十二月二十日為解散日。又系爭合夥事業
    於九十一年十二月二十日之資產共計一千零五十萬六千四百七十七元，依原告丙○○、丁○○之出資比例，原告美茂森、丁○○尚可分別取回三百二十八萬零四
    百三十七元、六十六萬五千零五十九元，爰依民法第六百九十七條、第六百九十
    八條、第六百九十九條規定請求清算分配剩餘財產。另系爭合夥事業既然已於九
    十一年十二月二十日合意解散，則原告丙○○於九十一年十二月二十五日所匯之
    款項四十五萬一千三百一十元，被告即無受領之法律上原因，爰依民法第一百七
    十九條規定請求被告返還前開款項。是以，被告應分別給付原告丙○○、丁○○
    三百七十三萬一千七百四十七元、六十六萬五千零五十九元。又縱兩造之合夥關
    係並未消滅，原告亦可依民法第六百七十六條規定請求事務年度終之決算及利益
    分配。再者，被告竟製作不實之財務報表交付原告，並侵占系爭合夥事業之財產
    ，致侵害原告就系爭合夥事業之財產權，且受有不當利益，爰依侵權行為及不當
    得利之法律關係，請求被告負賠償責任，並返還其所受之利益等語。
貳、被告則以：系爭合夥事業並未經全體合夥人同意解散，原告請求被告清算分配剩
    餘財產，洵無依據。又依被告提出之資產負債表、損益表觀之，系爭合夥事業迄
    今猶呈虧損狀態，並無利益可供分配，原告請求事務年務終之決算及利益分配，
    亦屬無據。至原告丙○○於九十一年十二月二十五日所匯入之款項四十五萬一千
    三百一十元，係原告丙○○依民法第六百八十一條規定履行其合夥人之補充連帶
    責任，而非被告受有何種不當利益，況原告丙○○匯款之對象為摩奇公司，並非
    被告，被告自無受有任何利益可言。再者，原告對於被告究係以何種方式對原告
    為何種侵權行為，導致渠等何種權利受損，及被告係受有何種利益等節，均未能
    加以描述或盡其舉證責任，是原告就此部分之請求亦無理由，應予駁回等語置辯
    。
參、本件之爭點如下：
一、系爭合夥事業是否已經解散？原告可否依民法第六百九十七條、第六百九十八
    條、第六百九十九條規定請求分配剩餘財產？
二、原告丙○○於九十一年十二月二十五日所匯入摩奇公司帳戶之款項四十五萬一千
    三百一十元，可否依民法第一百七十九條規定請求被告返還？
三、原告可否依民法第六百七十六條規定請求九十一年度終了之決算及利益分配？
四、被告有無侵占系爭合夥事業之資產？原告可否依侵權行為及不當得利之法律關係
    請求被告負賠償責任，並返還所受之利益？
肆、茲就前開爭點分述如次：
一、系爭合夥事業是否已經解散？原告可否依民法第六百九十七條、第六百九十八條
    、第六百九十九條規定請求分配剩餘財產？
（一）按合夥財產，應先清償合夥之債務。其債務未至清償期，或在訴訟中者，應將
      其清償所必需之數額，由合夥財產中劃出保留之。依前項清償債務，或劃出必
      需之數額後，其賸餘財產應返還各合夥人金錢或其他財產權之出資。金錢以外
      財產權之出資，應以出資時之價額返還之。為清償債務及返還合夥人之出資，
      應於必要限度內，將合夥財產變為金錢；合夥財產不足返還各合夥人之出資者
      ，按照各合夥人出資額之比例返還之；合夥財產，於清償合夥債務及返還各合
      夥人出資後，尚有賸餘者，按各合夥人應受分配利益之成數分配之，民法第六
      百九十七條、第六百九十八條、第六百九十九條分別定有明文。
（二）本件原告主張系爭合夥事業經全體合夥人同意於九十一年十二月二十日解散一
      節，為被告否認之，原告雖提出九十二年一月七日之錄音譯文為證（參本院卷
      第二九至三九頁），然查，上開錄音譯文固有記載：「：：我們是清算掉」、
      「：：因為我們結帳是12月20日：：」等語，但所謂「清算」、「結帳」之用
      語是否即代表系爭合夥事業解散後之清算、結帳，該錄音譯文尚無從判斷。何
      況，倘系爭合夥事業確經全體合夥人合意自九十一年十二月二十日起解散，原
      告丙○○又何需於九十一年十二月二十五日再度匯款予摩奇公司，有違常理。
      又如前所述，系爭合夥事業之合夥人原為原告丙○○、丁○○、戊○○、乙○○及被告五人，嗣乙○○於九十一年十月間將其出資轉讓予原告丙○○，故在
      九十一年十二月間之合夥人尚有四人，而質諸原告提出之錄音譯文，可知當日
      在現場之合夥人僅有原告丙○○、被告及戊○○，原告丁○○並未參與，益證
      系爭合夥事業並未經全體合夥人同意解散，原告就此部分之主張，並無足採。
      從而，原告依首開規定請求被告分配剩餘財產，即無依據。
二、原告丙○○於九十一年十二月二十五日所匯入摩奇公司帳戶之款項四十五萬一千
    三百一十元，可否依民法第一百七十九條規定請求被告返還？
    按無法律上之原因而受利益，致他人受損害者，應返還其利益。雖有法律上之原
    因，而其後已不存在者，亦同，民法第一百七十九條定有明文。又主張不當得利
    請求權之原告，係因自己之行為致造成原由其掌控之財產發生主體變動，則因該
    財產變動本於無法律上原因之消極事實舉證困難所生之危險自應歸諸原告，始得
    謂平。是以原告對不當得利請求權之成立要件應負舉證責任，亦即原告必須證明
    其與被告間有給付之關係存在，且被告因其給付而受有利益以及被告之受益為無
    法律上之原因，始能獲得勝訴之判決。本件原告另主張其於九十一年十二月二十
    五日另匯入摩奇公司四十五萬一千三百一十元，因係系爭合夥事業解散日後再匯
    入，故被告自無受領該利益之法律上原因等語，惟查，系爭合夥事業並未解散，
    已如前述。而原告復未舉證證明被告因原告之給付而受有利益，以及被告之受益
    為無法律上之原因等不當得利請求權之要件，依前揭說明，原告依不當得利返還
    請求權請求被告返還其所受之利益，亦屬無據。
三、原告可否依民法第六百七十六條規定請求九十一年度終了之決算及利益分配？
　　按合夥之決算及分配利益，除契約另有訂定外，應於每屆事務年度終為之，民法
　　第六百七十六條定有明文。又所謂「事務年度終」與公司法第二十條所稱之營業
　　年度同其意義，通常情形與曆年為一致。經查，系爭合夥事業無論是以十二月二
    十日或十二月三十一日作為決算期日，系爭合夥事業於九十一年度均呈虧損狀態
    ，此觀原告於起訴前交付被告至九十一年十二月二十日之損益表上記載虧損六百
    八十八萬七千九百零六元，及被告提出至九十一年十二月三十一日之損益表上記
    載虧損一千零七萬八千六百七十五元即明。被告雖稱上開資產負債表、損益表虛
    偽不實，但查，縱依原告之主張，將前開九十一年十二月二十日之損益表中之節
    目收入金額改為九百四十九萬九千零一元、「備抵折舊－設備」金額更正為十五
    萬五千三百八十四元後，系爭合夥事業至九十一年十二月二十日仍虧損一百八十
    四萬二千八百二十元，此有原告委請楊禮海會計師代編之損益表可稽（參本院九
    十二年度北調字第八三號卷第一二八頁），且為原告所自認，因此，原告就該年
    度仍無任何利益可資分配。至原告計算分配利益之基礎為系爭合夥事業之資產一
    千零五十萬六千四百七十七元，姑不論該金額是否正確，然該金額既是系爭合夥
    事業之資產，自非系爭合夥事業於每屆事務年度終決算後之可分配利益，原告以
    之作為請求之依據，自無足取。
四、被告有無侵占系爭合夥事業之資產？原告可否依侵權行為及不當得利之法律關係
    請求被告負賠償責任，並返還所受之利益？
（一）按因故意或過失，不法侵害他人之權利者，負損害賠償責任。故意以背於善良
      風俗之方法，加損害於他人者亦同。違反保護他人之法律，致生損害於他人者
      ，負賠償責任。但能證明其行為無過失者，不在此限；又無執行合夥事務權利
      之合夥人，縱契約有反對之訂定，仍得隨時檢查合夥之事務及其財產狀況，並
      得查閱賬簿，民法第一百八十四條、第六百七十五條分別定有明文。
（二）本件原告主張被告製作不實之財務報表交付原告，並侵占系爭合夥事業之財產
      ，致侵害原告就系爭合夥事業之財產權，且受有不當利益等情，為被告否認之
      ，原告就此應負舉證責任。經查，原告雖提出楊禮海會計師所代編之財務報表
      ，並以該財務報表上所記載之金額與被告自行製作之財務報表不符，作為被告
      侵占合夥財產之依據。然而，依楊禮海會計師出具之代編報告記載：「：：業
      經本會計師基於台端提供之資訊，並依據審計準則公報第三十五號『財務資訊
      之代編』予以代編竣事，惟台端對上開財務報表仍應負責。由於本會計師並未
      對上開財務報表予以查核或核閱，因此無法對其提供任何程度之確信」等語（
      參本院九十二年度北調字第八三號卷第一二六頁），可見楊禮海會計師雖代編
      財務報表，但仍無從確信其所代編之財務報表為真實，故尚難以此即遽認被告
      製作之財務報表為不實在。至於原告就被告自行製作之財務報表固有疑義，惟
      原告自可循民法關於合夥之相關規定如民法第六百七十五條行使合夥人之檢查
      權，且於每屆事務年度終請求決算並分配利益，自難僅因被告製作之財務報表
      與原告委請楊禮海會計師所代編之財務報表不符，即認定被告侵占系爭合夥事
      業之財產。此外，原告就此復未舉他證以實其說，因而，原告上開主張，難信
      屬實。
伍、綜上所述，系爭合夥事業並未經全體合夥人同意解散，且於九十一年度仍呈虧損
    狀態，而原告復未能舉證證明被告確有侵占合夥財產，並受有不當利益。從而，
    原告依合夥、侵權行為及不當得利之法律關係，請求被告分別給付原告丙○○、
    丁○○三百七十六萬二千零五十四元、六十六萬五千零五十九元，及均自起訴狀
    繕本送達翌日起至清償日止按年息百分之五計算之利息，為無理由，不應准許。
    又原告之訴既經駁回，其所為假執行之聲請亦失所附麗，一併駁回之。
陸、兩造其餘之攻擊或防禦方法及未經援用之證據，經本院斟酌後，認為均不足以影
    響本判決之結果，自無逐一詳予論駁之必要，併此敘明。
柒、結論：
    本件原告之訴為無理由，依民事訴訟法第七十八條，判決如主文。
中　　　華　　　民　　　國　　九十三　　年　　　三　　　月　　 十六 　　日
                                  民事第五庭法官 林秀圓
右為正本係照原本作成
如對本判決上訴，須於判決送達後廿日內向本院提出上訴狀
中　　　華　　　民　　　國　　九十三　　年　　　三　　　月　　 十六 　　日
                                          書記官 林蓮女
